【裁判字號】    91,上訴,3445
【裁判日期】    920304
【裁判案由】    偽造文書
【裁判全文】
台灣高等法院刑事判決                          九十一年度上訴字第三四四五號
    上  訴  人  臺灣桃園地方法院檢察署檢察官
    被      告  甲○○
    選任辯護人  陳鼎正律師
    被      告  乙○○
    選任辯護人  許明桐律師
右上訴人，因被告偽造文書案件，不服臺灣桃園地方法院，九十一年度訴字第四九九
號，中華民國九十一年九月二十六日第一審判決（起訴案號：台灣桃園地方法院檢察
署九十一年偵字第二七五八號），提起上訴，本院判決如左：
    主  文
上訴駁回。
    理  由
一、公訴意旨略以：被告乙○○為桃園縣蘆竹鄉公所建設課長，被告甲○○為建設課
    承辦約僱人員，均為依法令從事於公務之人。民國八十九年六月十四日因民眾向
    蘆竹鄉鄉長陳情桃園縣蘆竹鄉大竹二之十五號池雜草叢生，該鄉鄉長乃命被告乙
    ○○辦理雜草刈除工程。被告乙○○即通知思遠園藝有限公司（下稱思遠公司）
    負責人曾文鑑到場勘查並議定工程總價為新台幣（下同）七萬八千元，曾文鑑隨
    即於同月十五日派員至現場刈除雜草，並於同月二十二日完成。被告乙○○與被
    告甲○○明知前開工程已經施作完成，被告乙○○竟於同年月二十三日命被告甲
    ○○制作不實之簽呈，並經不知情之主計室及財政課會簽，而經鄉長核准「有關
    大竹二之十五號池公園雜草割除案」，並由思遠公司提供估價單，致不知情之豐
    田種苗園負責人謝從地亦制作估價單參與比價。被告甲○○及被告乙○○明知工
    程已完成，基於前開犯意，又於同月三十日制作不實之簽呈，假稱比價結果思遠
    公司較低，擬由思遠公司施作，足生損害於謝從地及公務文書登載正確性與公務
    管理招標比價公正性，因認被告二人涉有刑法第二百十三條之公務員登載不實罪
    嫌。
二、訊據被告甲○○、乙○○均否認有公訴人所指之犯行，被告甲○○雖坦承有依被
    告乙○○之指示而制作右開簽呈，惟辯稱：六月二十一日課長拿二張估價單給伊
    ，一張是思遠公司，一張是豐田的，之前的比價程序伊沒有參與，伊看了之後有
    問課長，課長說他已經叫別人先施工了，伊認為已經有做比價的程序，伊只是補
    簽而已。伊剛到公所上班，對於簽呈不是很瞭解，可能作業上有疏失，但是伊沒
    有故意去偽造文書的意思等語。被告乙○○固供承上開工程已經作完成後，伊才
    叫甲○○補作簽呈，惟辯稱：本件是鄉長交代伊要趕快處理，因為該處草很長，
    民眾晨跑會經過，可能會掉到池塘，當初園藝公會找豐田來估價，說草不好割，
    要八、九萬元才願意做，因為伊急著要做，伊剛好在公所內碰到思遠公司的人，
    公所採購人員向伊說有人要來割這個草，伊帶思遠公司的人去現場看，他說要八
    、九萬元，伊向他說不要那麼貴，他就說七、八萬內可以做，伊心裏算一下這家
    比較便宜，公所的採購人員向伊說豐田八、九萬元。兩家估價單是在六月十四日
    還沒有割草之前，所以伊才知道思遠比較便宜，所以伊叫他們趕快割，割好之後
    伊就叫甲○○簽出來，甲○○是有到現場去看有沒有割，伊當時是想說要補辦這
    個簽呈，伊把單子交給甲○○，伊請他把簽呈打出來，伊是實在作簽呈的工作，
    沒有要偽造。比較緊急的案件，比如民眾會發生危險的，就可以先叫一家先用，
    經費比較少的，如十萬元以下的可以議價，做完之後手續還是要辦等語。
三、經查：
  (一)證人即蘆竹鄉鄉長李清彰於原審證稱：該池塘係屬於縣府綠化工程，因為沒有人
    維護，所以草長的速度很快，而且路燈都被破壞，也曾發生過性騷擾事件，所以
    有很多民眾向民意代表及村長反應，當地村長及代表要求鄉公所儘快把雜草清除
    ，以免類似情形發生。所以伊請建設課楊課長在最短的期間內把雜草清除，當時
    伊是口頭上指示他儘快完成工作。這個工程只有七萬多元，為了怕類似情形發生
    ，伊就指示楊課長儘速完成，當時楊課長有向伊表示是否僱工，先瞭解需要幾天
    可以完成工作，作為付款的依據，伊要他趕快去做等語（詳見原審卷第六六頁）
    。
  (二)證人謝從地於1.九十一年一月十七日偵查中證稱：卷內豐田種苗投標單係種苗場
    實習生所寫的，伊知道這件工程的資訊應該是傳真或是公會的資訊，伊有去看現
    場，草之長度約一公尺高，當時是夏天，伊不敢標太低，怕十五天後草會長太高
    ，無法驗收，時間約在放暑假的時候等語（詳見他字卷第一００頁）。2.九十一
    年六月四日於原審證稱：伊接到園藝公會的電話通知說鄉公所有一處割草工程伊
    去看看，鄉公所有提供割草的地方，伊有過去現場查看，伊怕地點有誤，又打電
    話過去鄉公所查證，鄉公所的人向伊說就是那邊要割草沒錯，伊才叫伊請的工讀
    生寫估價單，伊叫工讀生把估價單送過去，其在檢察官問的時候說寫估價單是暑
    假期間，確切的時間不知道，但是在六月份是不會錯的；伊曾有口頭說過要八、
    九萬，但是鄉公就是要送估價單，所以伊又把估價單送過去，伊不記得當初是向
    何人說要八、九萬；在估價時伊有看到草很高，約有一公尺以上，且草根很大粒
    ，伊擔心如果沒有把草連根拔起，今天割了，明天又發出來等語（詳見原審卷第
    二九頁、三０頁）。
  (三)上開割草工程確於六月二十二日即已施工完成，此經證人曾文鑑於調查站訊問時
    證述在卷（詳見偵查卷第五二頁），並有施工前、施工中及施工後之照片影本三
    幀在卷（見偵查卷第五五頁）。又證人蔡鴻璋即蘆竹鄉公所建設課技士於調查亦
    證稱：蘆竹鄉公所於八十九年七月十八日排定由伊負責驗收，伊於驗收時發現雜
    草有清除痕跡（詳見偵查卷第三八頁）。
  (四)被告乙○○指示被告甲○○所制作之簽呈，其於六月二十三日所簽者為：「主旨
    ：有關大竹二－十五號池公園雜草割除案，簽請核示。說明：大竹二－十五號池
巡防道公園雜草叢生，影響村民休憩活動甚大，建議將園內雜草割除。擬辦：一
    、本案擬割除雜草長度約一二００公尺，工程費概估約八００００元，經費來源
    擬由本年度七款一項六目項下支應。二、奉核後即覓商辦理詢價」。於六月三十
    日所簽者為：「主旨：檢呈大竹二－十五號池公園雜草割除工程，兩家工程公司
    估價單，經比價以思遠園藝有限公司報價新台幣七八七五０元較低，擬由該公司
    前往施工。說明：依據本所八十九年六月二十三日簽辦理」，此有上開二簽呈影
    本在卷可稽（見偵查卷第六六頁、六七頁）。又本件大竹二－十五號池公園雜草
    割除工程支付之費用係七萬八千元，此有支出傳票及統一發票等影本在卷（見偵
    查卷第七七頁）。
  (五)綜上：依證人李清彰右揭證述，可見被告乙○○辯稱本件工程係該鄉鄉長指示儘
    速僱工辦理乙情，堪信為真。再依證人謝從地右揭證詞，足見被告乙○○稱在思
    遠公司施工前有比較過二家之價格，而由價格較低之思遠公司承包之言，應屬非
    虛。又依右揭支出傳票及統一發票，足證本件大竹二－十五號池公園雜草割除工
    程支付之費用係七萬八千元。另依證人曾文鑑右揭證言，並參酌右揭照片及右揭
    簽呈，可見右揭簽呈係在上述之割草工程業已施作完成才製作。準此足徵該二簽
    呈以該工程尚未施作，而簽請核准施工，其所載與實際之情形並不相符，是該簽
    呈中所述者，確有不實之情形。
四、按刑法第二百十三條之公務員登載不實罪之成立，係以公務員明知為不實之事項
    ，而登載於職務上所掌之公文書，及足以生損害於公眾或他人為要件，此所謂之
    足以生損害，固不以實際上已發生損害為必要，然亦必須有足以生損害之虞者，
    始足當之，若僅具有偽造之形式，而實質上並不足以生損害之虞者，尚難構成本
    罪。本件之簽呈雖有如上所述之不實情形，惟該簽呈之制作，是否即足該當於刑
    法第二百十三條之罪，仍非無究之餘地。查：
  (一)上開簽呈之制作，其六月二十三日之簽呈內容係呈請准予為本件割草之施工，其
    六月三十日之簽呈則係陳報思遠公司及豐田園藝比價結果係思遠公司價格較低，
    而決定由思遠公司施工，其所載該池塘割草工程之施工及二家比價之結果，均屬
    事實而非虛構，已如上述；其內容不符實情者，僅為對已完成之工作，載為尚未
    施作之陳述。其此不實之記載，仍應考慮實質上是否有足生損害之虞，不能僅以
    形式之不實即認必屬犯罪。
  (二)本件完成工作後再以簽呈簽請核示，雖就其已完成工作之點觀之而有不實，然則
    行政行為重在目的之達成，其於時效之掌握亦關緊要，如無實質之違法，自不得
    以其追求行政目的之達成而有之程序瑕疵，即論以刑責。本件工程地點為民眾往
    來之道路，且亦休憩運動之場所，其雜草蔓生，自有礙於民眾之往來行走及該地
    之景觀，如任令雜草茲長，而致荒廢，與當初設置之目的相違，自有從速割除之
    必要。被告乙○○於受鄉長指示後，即找廠商比價，經比較後以價格較低之思遠
    公司承做，並即命施工，核其所為，符合行政目的之追求；被告二人於事後補簽
    ，其目的在於對已施作之工程補作核銷工程款之行政程序，難謂有何實質之違法
    。
  (三)本件工程既係鄉長指示交辦者，鄉公所之下屬自受鄉長之命令之拘束，即應配合
    辦理，以達成交辦事項。被告乙○○受鄉長之指示而發包本件工程，其既受鄉長
    之指示而辦理，則鄉長於該工程之僱工施作及於完工後經費之核撥，均無不准之
    理，被告乙○○事後指示被告甲○○補作簽呈，實為行政程序之補正，該簽呈雖
    有其不實之點，於蘆竹鄉公所自無損害可言。
  (四)本件工程款總額為七萬八千七百五十元，實際支付係七萬八千元，已如上述，其
  工程之施作，依中央機關未達公告金額採購招標辦法第五條規定：「公告金額十
    分之一以下之採購招標，得不經公告程序，逕洽廠商採購，免提供報價或企劃書
    」。本件工程之施作，依該規定本不須經比價程序，即可逕洽廠商辦理，被告乙
    ○○復找二家比價，已屬多餘，核其目的，無非在免遭人以圖利特定廠商之非議
    ，故其另覓豐田種苗估價，而指示被告甲○○制作詢價及比價之簽呈，實乃欲求
    公務進行程序之公開，且該工程於施工前確經被告乙○○比較思遠公司及豐田種
    苗二家之價格後，再決定由價格較低之思遠公司承做，其於承做廠商之決定，難
    指有害於公務管理招標比價之公正性。
  (五)就工程款之給付而言，承包廠商於完成工作後，該工程款無論是否簽請鄉長核示
    ，蘆竹鄉公所均須支付工程款與承包廠商，乃屬必然。是本件蘆竹鄉公所於思遠
    公司完成工作時，本即應付款與思遠公司，被告等簽請核准施工而支付工程款，
    亦不能認該工程款之支付對蘆竹鄉公所有生任何損害。
  (六)就謝從地而言，參與競標本即有互相比價之情形，其比價落標，本為競標時所常
    有之事，自不得以其未得標即謂有致損害。況本件簽呈之制作係將已完成之工作
    載為未經施作而不實，而該工程既非謝從地所施作者，其內容之不實與謝從地更
    無任何關係，要難指對其有何損害。
  (七)綜上所述：本件被告甲○○所制作之上開簽呈，在程序上雖有瑕疵，且所載內容
    亦與事實有不符之處，然實質上並無足生損害之虞，自與刑法第二百十三條之公
    務員登載不實罪之構成要件不相當，尚難逕論以該罪罪責。是原審以不能證明被
    告二人犯罪，而諭知被告二人無罪，核無不當。
五、檢察官上訴指摘原判決不當，請求撤銷改判，為無理由，應予駁回。
據上論結，應依刑事訴訟法第三百六十八條，判決如主文。
本案經檢察官彭坤業到庭執行職務。
中      華      民      國      九十二      年    三      月    四      日
                            台灣高等法院刑事第二十四庭
                                  審判長法  官  陳  貽  男
                                        法  官  李  世  貴
                                        法  官  陳  憲  裕
右正本證明與原本無異。
檢察官如不服本判決應於收受送達後十日內向本院提出上訴書狀，其未敘述上訴之理
由者並得於提起上訴後十日內向本院補提理由書（均須按他造當事人之人數附繕本）
。
                                書記官  劉  育  妃
中    華    民    國      九十二    年      三      月        四        日


司法院資訊處製作；財團法人民間司法改革基金會備份。
